【裁判字號】    95,家訴,6
【裁判日期】    951214
【裁判案由】    分割遺產
【裁判全文】
臺灣臺南地方法院民事判決               95年度家訴字第6號
原      告  丙○○
訴訟代理人  丁○○
複代理人    李慶榮律師
            孫守溓律師
            乙○○
被      告  甲○○
訴訟代理人  張仁懷律師
上列當事人間請求分割遺產事件，本院判決如左：
    主    文
被告應給付原告新臺幣127500元。
原告其餘之訴駁回。
訴訟費用由原告負擔千分之891，餘由被告負擔。
    事    實
甲、原告方面：
  一、聲明：被告應給付原告新臺幣0000000元。
  二、陳述：
  （一）被繼承人曾廣發於民國（下同）91年6月25日在臺灣地
        區死亡，原告係被繼承人曾廣發之孫女，亦係大陸地區
        人民，而原告之父親曾昭武於91年6月21日死亡，較被
        繼承人先死亡，原告遂向本院聲明代位繼承其應繼分，
        而被告係被繼承人之現任配偶，故原告與被告均係繼承
        人，應繼分各為2分之1。
  （二）被繼承人之遺產有坐落臺南縣新化鎮知母義434-9地號
        之土地、未辦保存登記而門牌號碼為臺南縣新化鎮新和
        78-2號房屋之全部及臺南縣永康市○○里○○路277
        巷34弄7號房屋之應有部分2分之1、國軍同袍儲蓄會存
        款新臺幣（下同）0000000元，但被告卻已將上開土地
        以繼承為原因辦理所有權移轉登記為被告單獨所有，又
        被告亦已領取上開存款0000000元，顯已侵害原告之繼
        承權，依稅捐機關核定上開坐落臺南縣新化鎮知母義
        434- 9地號土地之價額為334400元，臺南縣新化鎮新和
        78 -2號房屋之價額為32600元，臺南縣永康市○○里
        ○○路277巷34弄7號房屋之價額為22150元，遺產總額
        為0000000元，又上開土地及房屋應折算為價額以為繼
        承，故原告與被告應各分得遺產之半數即0000000元。
（三）對被告答辯之陳述：
  （1）被告現在實際居住於臺南縣永康市○○路277巷34弄7號
       之房屋，故不得主張以坐落臺南縣新化鎮知母義434-9地
       號之土地及其上臺南縣新化鎮新和78-2號之房屋為賴
       以居住之不動產。
  （2）被告係提出之蓮園禮儀顧問、俊言企業公司葬儀包辦估
       價單作為支出被繼承人殯葬費之依據，但被告是否真支
       出每個項目之費用，尚非無疑。且上開費用中關於「棺
       內紙料」、「放壽工人」、「神主、麻燈、魂轎」、「
       入殮鼓吹」、「樂隊」、「各式紙厝」、「金童玉女」
       、「入殮祭品」、「頭七祭品」、「拜飯」、「雜貨紅
       包」、「毛巾」、「長生祿位」等項均非殯葬當然必需
       ，應僅屬被告基於夫妻之情份所表示之心意而已，故上
       開項目費用之支出均應予扣除。
  （3）被繼承人於91年1月2日前往醫院就醫，並曾自91年1月9
       日至95年4月18日住院治療，身體相當虛弱，應不可能於
       91年1月7日前往提領三筆定期存款，且提款單所載之字
       跡也與被繼承人生前所書寫之字跡顯不相同，提款單應
       係他人偽造的。又被繼承人亦不可能授權被告提領存款
       ，應係被告冒領存款。
  三、證據：提出戶籍謄本、臺南縣新化鎮知母義434-9地號土
            地登記謄本、新化稽征所遺產稅免稅證明書等各1
            份。
乙、被告方面：
  一、聲明：求為判決駁回原告之訴。
  二、陳述：
  （一）被告現在雖居住於臺南縣永康市○○里○○路277巷34
        弄7號房屋，但該房屋所坐落之土地係國有土地，而坐
        落臺南縣新化鎮知母義434-9地號之土地及臺南縣新化
        鎮新和78-2號之房屋係被告賴以居住之處所，依臺灣
        地區與大陸地區人民關係條例第67條第4項之規定，原
        告不得繼承，且不得將價額計入遺產總額。
  （二）被繼承人於生前已親自或授權被告分別提領國軍同袍儲
        蓄會存款0000000元，故上開0000000元已非遺產之一部
        分，雖依遺產及贈與稅法第15條第1項之規定，應列入
        遺產稅課徵之範圍內，但這只是為課稅之用，並非認定
        係被繼承人之遺產。
  （三）被告為被繼承人辦理喪葬及安置骨灰等事宜之費用，合
        計支出242540元，兩造各應分擔一半，亦即原告應給付
        被告121270元，被告主張與原告所得繼承之遺產抵銷，
        故原告已無遺產額可得請求了。
  三、證據：房屋照片6張、後備司令部人事軍務處函、蓮園禮
            儀顧問、俊言企業公司葬儀包辦估價單等各1份、
            統一發票2份。
    理    由
一、按被繼承人在臺灣地區之遺產中，有以不動產為標的者，應
    將大陸地區繼承人之繼承權利折算為價額，但其為臺灣地區
    繼承人賴以居住之不動產者，大陸地區繼承人不得繼承之，
    於定大陸地區繼承人應得部分時，其價額不計遺產總額，臺
    灣地區大陸地區人民關係條例第67條第4項固定有明文。但
    所謂「賴以居住之不動產」者，係指確實居住在該不動產上
    者而言，既然被告已自認渠現在居住於臺南縣永康市○○里
    ○○路277巷34弄7號房屋，並未居住於臺南縣新化鎮知母義
    434-9地號之土地及臺南縣新化鎮新和78-2號之房屋，則
    被告僅得以臺南縣永康市○○里○○路277巷34弄7號房屋視
    為賴以居住之不動產，而不得以臺南縣新化鎮知母義434-9
    地號之土地及臺南縣新化鎮新和78-2號之房屋視為賴以居
    住之不動產，換言之，臺南縣新化鎮知母義434-9地號之土
    地及臺南縣新化鎮新和78-2號之房屋之價額均應列入遺產
    總額。又本院囑託群益不動產估價事務所鑑定結果，認為臺
    南縣新化鎮○○○段434之9號土地之價額為390000元，而臺
    南縣新化鎮知義里新和庄78之2號房屋之價額為40000元，合
    計為430000元，有鑑價報告書1份可參，而原告與被告之應
    繼分各為2分之1，則原告與被告就上開房屋及土地應各繼承
    215000元。
二、依國防部主計局同袍儲蓄會函稱：「曾廣發先生（國民身分
    證字號Ｚ000000000）91年6月25日亡故時於本會查無存款」
    等語，有國防部主計局同袍儲蓄會函文1份可憑。又依財政
    部臺灣省南區國稅局新化稽徵所函稱：「被繼承人死亡前二
    年內贈與其配偶‧‧‧的財產，應於被繼承人死亡時，視為
    被繼承人之遺產，併入其遺產總額。」等語，亦有該所函文
    1份可憑，足見被繼承人於91年6月25日死亡時，在國防部主
    計局同袍儲蓄會已無存款，而財政部臺灣省南區國稅局新化
    稽徵將被繼承在國防部主計局同袍儲蓄會0000000元之存款
    併入遺產總額，僅係作為課徵遺產稅之用而已，但不得執此
    即視為遺產之一部分。若原告主張上開0000000元之存款應
    視為遺產之一部分，即應由原告負舉證之責任。惟依國防部
    主計局同袍儲蓄會函稱：「‧‧‧存款人辦理問戶、領息、
    中途解約、到期還本、移存、轉存，因故不能辦理，可將存
    單（摺）、印鑑章，國民身分證、身分證明交予代理（領）
    人代辦，代理（領）人應繳驗身分證明，並於存單（摺）內
    相關欄位簽名‧‧‧曾廣發先生已還本存單就書面審核，存
    單編號第B261995號存款係由甲○○女士代領，餘B247074、
    B247073、B277111、B277252等4筆存款，係由曾廣發先生生
    前親領。」等語，有該函1份可憑，既然被告僅代領存單編
    號第B261995號之存款，而被告又係持被繼承人之存單、國
    民身分證、印鑑章辦理，自應推定係經被繼承人之授權而代
    領的，若原告認係非法領取的，應由原告負舉證之責任，雖
    原告以被繼承人於91年1月2日就醫，並曾自91年1月9日至
    95年4月18日住院治療，身體相當虛弱，何以可能親自於91
    年1月7日前往提款，或授權被告前往提款，但縱然被繼承人
    身體虛弱，但若有需要時，未必即不能外出提款或授權被告
    提款。又既然被繼承人身體虛弱，提款單上所書寫之字跡與
    平日書寫之字跡有不同，亦不違常情，不得執此即認為係偽
    造的，且國防部主計局同袍儲蓄會已來函表明存單編號B247
    074、B247073、B277111、B277252等4筆存款，係由被繼承
    人生前親領的，此外，原告均僅係提出質疑而已，但仍未能
    提出確實之證據足以證明被繼承人親領存款或被告代領存款
    有何不實之處，不得僅執此而認定上開提領存款有何非法之
    處，既然被繼承人於91年6月25日死亡時，已無上開0000000
    元之存款，即不得將之列入被繼承人之遺產。
三、依被告提出之蓮園禮儀顧問、俊言企業公司葬儀包辦估價單
    1份所載之支出金額為142540元，而巧園建設開發股份有限
    限公司出具之統一發票2份所載之金額分別為76000元及
    24000元，合計為242540元，因上開估價單上已註明「李國
    清  7/3  付清」等字，而上開統一發票上亦蓋有「巧園建
    設開發股份有限公司」之印章，而被告為被繼承人辦理喪事
    之事實，亦已為原告所不爭執，衡情若被告未曾支出殯葬費
    用，如何辦理喪事？故應認上開估價單及統一發票上均係真
    正，且被告確亦曾為被繼承人辦理喪事而支付242540元之費
    用。惟殯葬費係收殮及埋葬費用，此等費用之支出是否必要
    ，應斟酌當地喪禮習俗、宗教上之儀式、被繼承人之身分、
    地位及遺產之狀況定之。而上開被告所支付之費用中關於「
    頭七祭品」（加師父1名）4500元、「拜飯」1600元，依臺
    灣地區之喪禮習俗及宗教上之儀式，應係相當重要之項目，
    且不得缺少，均應係必要之項目。其餘關於「棺內紙料」
    1500 元，「放壽工人」2800元，「神主、麻燈、魂轎」
    1500元，「入殮鼓吹」2800元，「樂隊」6000元、「各式紙
    厝」及「金童玉女」12000元，「入殮祭品」2000元、「雜
    貨紅包」3000元、「毛巾」1440元、「長生祿位」38000元
    ，合計71040元，則均屬非必要之項目，縱被告確有支出，
    仍應扣除，不得向原告請求分擔，換言之，被告為被繼承人
    出支之必要殯葬費用應為175000元。而殯葬費用依臺灣地區
    之習慣應由繼承人依應繼分之比例分擔，故上開殯葬費用
    175000元應由原告與被告平均分擔，換言之，原告與被告各
    應分擔87500元，故被告所得主張抵銷之金額為87500元，抵
    銷結果，被告尚應給付原告127500元。
四、綜上所述，原告主張被告應給付127500元之部分為有理由，
    應予准許，逾此部分之請求，為無理由，應予駁回。
五、據上論結：原告之訴，一部為有理由，一部為無理由，並依
    民事訴訟法第79條，判決如主文。
中    華    民    國    95    年    12    月    14    日
                   家事庭 法  官  彭振湘
上正本證明與原本無異
若不服本判決，得於收受本判決後20日內向本院提出上訴狀。
中    華    民    國    95    年    12    月    14    日
                          書記官  蕭伊舒


司法院資訊處製作；財團法人民間司法改革基金會備份。
